臺灣桃園地方法院刑事判決　　　　　　　 99年度易字第679號
公　訴　人　臺灣桃園地方法院檢察署檢察官
被　　　告　陳志偉
選任辯護人　沈炎平律師
上列被告因過失致死案件，經檢察官提起公訴（98年度偵字第
12866 號），本院判決如下：
    主  文
陳志偉因過失致人於死，處有期徒刑伍月，如易科罰金，以新臺
幣壹仟元折算壹日。
    事  實
一、緣於民國83年11月間，陳志偉之父購買桃園縣中壢市○○路
    ○段297 巷28號3 樓住宅，在該住宅陽臺建造鋁窗3 扇，上
    有密閉鋁窗，若將鋁窗關閉則陽臺與室外空氣將遭鋁窗3 扇
    及上方密閉鋁窗阻絕，嗣陳志偉再雇工建造輕隔間牆將客廳
    隔間為半，詎陳志偉本能注意該住宅陽臺及客廳已經陸續建
    造鋁窗及輕隔間牆，原先客廳面落地窗側之主要換氣空間遭
    輕隔間牆斬斷、面陽臺側之換氣空間則遭密閉鋁窗限縮，又
    瓦斯熱水器即係安裝於陽臺，若有燃燒不完全所生一氧化碳
    即將有溢入客廳之可能，惟陳志偉將該住宅出租他人時，本
    應注意其出租之住宅應當通風良好，確保其提供之住宅合於
    承租人一般正常利用，令承租人得以安心從事起居、睡眠、
    沐浴等日常居家活動，信賴住宅通風環境均屬良好運作得以
    因應除極端惡劣狀況外之春、夏、秋、冬四季天候、溫度、
    風力、風向等諸般大氣條件之正常變化，竟疏於注意，於98
    年1 月17日前某時，將該客觀上通風不良之住宅套房、雅房
    共4 間，出租蔡欣佑、周書毅及另2 名真實姓名年籍不詳室
    友使用。於98年1 月17日凌晨1 時許，蔡欣佑進入該住宅公
    共浴廁內，啟動瓦斯熱水器，坐於浴缸內洗澡時，適當日溫
    度攝氏14度Ｃ，風向轉為南南東風，風速在每秒2 公尺以下
    ，於住宅區風力甚弱近無，不能將陽臺空氣捲出，瓦斯熱水
    器燃燒不完全而生一氧化碳，難自開啟之鋁窗宣洩於外，因
    熱氣上升、貼附效應、擴散作用而沿該住宅內陽臺頂端滴水
    簷及密閉鋁窗共同形成之倒扣碗狀空間、陽臺與客廳相連之
    5 吋圓孔、客廳輕隔間牆形成之孔道，通過公共浴廁門下方
    百葉進入公共浴廁內，且因公共浴廁內正排放熱水而加溫空
    氣，依熱氣上升、冷氣下降之物理原理，益形強化公共浴廁
    蒸騰之原有新鮮空氣之自上方通風扇流出室外，惟溫度相對
    較冷之一氧化碳補充流入公共浴廁路徑，致使當時坐於浴缸
    洗澡之蔡欣佑因吸入前揭瓦斯熱水器燃燒不完全所生之一氧
    化碳而中毒，而血液內一氧化碳血紅素已達百分之71.8，窒
    息死亡。同時瓦斯熱水器燃燒不完全所生之一氧化碳亦排入
    蔡欣佑室友周書毅及同居女友郭瑋玲所在套房內，致周書毅
    及郭瑋玲受有輕度一氧化碳中毒倖未致死。案經近中午時分
    ，周書毅及郭瑋玲發覺很難起床、無力、頭暈，郭瑋玲因暈
    眩而倒在套房浴廁內，2 人決定外出就醫，周書毅出門前又
    聽得蔡欣佑在共用浴廁內洗澡放水之聲音，及於下午5 時許
    ，周書毅、郭瑋玲乘車自行政院衛生署立桃園醫院返回前揭
    住宅，周書毅聽得蔡欣佑仍在共用浴廁洗澡放水聲音，驚覺
    有異，將共用浴廁門打開後發現蔡欣佑已然坐倒浴缸死亡而
    報警，經臺灣桃園地方法院檢察署檢察官會同桃園縣政府警
    察局中壢分局文化派出所警員曾意達據報到場勘驗及處理，
    始因此查悉前情。
二、案經蔡欣佑之父蔡建益訴由臺灣桃園地方法院檢察署檢察官
    偵查起訴。
    理  由
一、按被告以外之人於審判外之言詞或書面陳述，除法律有規定
    者外，不得作為證據；被告以外之人於偵查中向檢察官所為
    之陳述，除顯有不可信之情況者外，得為證據；被告以外之
    人於審判外之陳述，經當事人於審判程序同意作為證據，法
    院審酌該言詞陳述或書面陳述作成時之情況，認為適當者，
    亦得為證據。當事人、代理人或辯護人於法院調查證據時，
    知有第159 條第1 項不得為證據之情形，而未於言詞辯論終
    結前聲明異議者，視為有前項之同意，刑事訴訟法第159 條
    第1 項、第159 條之1 第2 項、第159 條之5 定有明文。再
    按刑事訴訟法第159 條第1 項規定：「被告以外之人於審判
    外之言詞或書面陳述，除法律有規定者外，不得作為證據」
    ；其立法本旨係以證人於審判外之言詞或書面陳述，屬於傳
    聞證據，此項證據，當事人無從直接對於原供述者加以詰問
    ，以擔保其真實性，法院亦無從直接接觸證人而審酌其證言
    之憑信性，違背直接審理及言詞審理之原則，除具有必要性
    及信用性情況者外，原則上不認其有容許性，自不具證據能
    力；至所謂具有必要性及信用性情況者，例如刑事訴訟法第
    159 條之1 、之2 、之3 、之4 、之5 情形，仍例外認其有
    證據能力，然此乃係指法院未於審判期日傳喚相關證人到庭
    ，案件僅能依靠該等證人於審判外之陳述以為判斷之情形，
    始需就該等審判外供述證據嚴格依照刑事訴訟法第159 條之
    1 至之5 所定要件一一檢視各該證人之供述，作為證據之資
    格。倘法院已經依據當事人聲請傳喚證人到庭接受檢辯雙方
    之交互詰問，則法院既已透過直接、言詞審理方式檢驗過該
    證人之前之證詞，當事人之反對詰問權亦已受到保障得以完
    全行使之情況下，該等審判外證據除有其他法定事由（例如
    ：非基於國家公權力正當行使所取得或私人非法取得等，而
    有害公共利益，即以一般證據排除法則為判斷），應認該審
    判外供述已得透過審判程式之詰問檢驗，而取得作為證據之
    資格，亦即其審判外供述與審判中供述相符部分，顯然已經
    構成具備可信之特別情狀，當然有證據資格（實務上之作用
    常為引用該等陳述與審判中陳述相符，強化該證人供述之可
    信度），其不符部分，作為檢視審判中所為供述可信與否之
    彈劾證據，當無不許之理，甚者，其不符部分倘係於司法警
    察、檢察事務官調查中之供述，作為認定被告犯罪與否之證
    據，亦僅需依照刑事訴訟法第159 條之2 規定，斟酌其審判
    外供述作成外部環境、製作過程、內容、功能等情況認為之
    前供述較為可信，即可取得證據資格，而作為認定事實之證
    據資格（最高法院94年度臺上字第2507號、95年臺上字第
    2515號判決參照）。末按鑑定之經過及其結果，應命鑑定人
    以言詞或書面報告；法院或檢察官得囑託醫院、學校或其他
    相當之機關、團體為鑑定，或審查他人之鑑定，並準用前開
    規定，刑事訴訟法第206 條第1 項、第208 條第1 項前段亦
    有明定，準此，鑑定人或鑑定機關、團體經由法院、審判長
    、受命法官或檢察官視具體個案之需要而為選任、囑託，並
    依第206 條規定，提出言詞或書面報告，符合同法第159 條
    第1 項所定得作為證據之「法律有規定」情形。茲就卷附認
    定被告犯罪事實有無屬傳聞證據之證據能力，分述如下：
  (一)查卷附據以認定被告陳志偉犯罪事實有無之屬傳聞證據之證
    據能力，除證人周書毅及法務部法醫研究所鑑定報告書、行
    政院勞工委員會勞工安全衛生研究所訪視報告書者外，當事
    人及辯護人於本院審判中均同意作為證據，本院審酌各該證
    據查無有何違反法定程序取得之情形，亦無顯有不可信與不
    得作為證據等情，因認為適當，故均有證據能力。
  (二)查證人周書毅於偵查中向司法警察（官）所為之證述部分，
    業經本院於審判期日傳喚到庭直接言詞審理，行交互詰問程
    序檢視其證詞之憑信性，予被告及辯護人詰問之機會，再提
    示警詢筆錄要旨，予被告及辯護人辯論之機會，揆諸前揭最
    高法院判決要旨，是與審判中所述相符者，顯已構成可信之
    特別情狀，當然有證據資格，而有證據能力。至證人周書毅
    於98年4 月21日檢察官勘驗現場時所為證述，因未經具結，
    是無證據能力。
  (三)末查卷附之法務部法醫研究所鑑定報告書及行政院勞工委員
    會勞工安全衛生研究所訪視報告書，分別名為鑑定報告書及
    訪視報告書，實分別係臺灣桃園地方法院檢察署檢察官及本
    院囑託法務部法醫研究所、行政院勞工委員會勞工安全衛生
    研究所為鑑定機關出具之書面鑑定報告，參酌前揭規定及說
    明，應認有證據能力，合先敘明。
二、訊據被告固不否認桃園縣中壢市○○路○段297 巷28號3 樓
    住宅設置熱水器之陽臺另經建造鋁窗3 扇及上方密閉鋁窗，
    並其雇工建造輕隔間牆將客廳隔間為半，有將該住宅出租蔡
    欣佑、周書毅共4 人之事實，然矢口否認有何過失致死犯行
    ，於本院行準備程序及審理時辯稱：設置熱水器處鋁窗不是
    我加蓋的，是本來就有，浴廁上方也有排氣設施，我將客廳
    隔好後，也曾1 個人住在事發住宅內，也有在浴廁內浴缸泡
    澡，並沒有發生意外，蔡欣佑血液中有出現酒精殘留現象，
    是否因一氧化碳中毒死亡，容有疑義，蔡欣佑前1 天晚上有
    吃燒烤，我懷疑也是他吃燒烤時吸入一氧化碳，回到家才發
    作，如果通風真的有問題，那一起住的蔡欣佑室友，也應該
    死亡才對，當時我從彰化趕回來，我跟周書毅、郭瑋玲交談
    ，我覺得他們2 人是感冒，周書毅作證說他自己可能也是一
    氧化碳中毒，是因為看到這樣才這樣說，他說法有點牽強，
    如果真的有一氧化碳，客廳濃度應該是最高的，周書毅及郭
    瑋玲一開房門應該當場窒息，也怎麼可能他們從醫院回來之
    後，仍沒有異狀，因為那個熱水器是持續開的，如果漫延進
    來屋內，客廳一定是百分之百濃度，才有可能竄到浴廁，為
    什麼在濃度最高的地方都沒有任何症狀，浴廁反而中毒等語
    。被告選任辯護人為被告辯稱：依桃園縣政府警察局中壢分
    局警員勘查報告載之「員警到場並無發現瓦斯等臭味，且消
    防隊急救時亦未表示現場一氧化碳濃度過高…排除一氧化碳
    中毒等可能」，是法務部法醫研究所解剖鑑定報告為有違誤
    。將住宅客廳另隔1 房為很多臺灣民眾曾有之作法及經驗，
    若被告未將客廳另隔1 房，使落地窗仍存於客廳中，依一般
    人之生活習慣亦不必然將落地窗打開，若值冬季而寒冷，更
    絕不可能將此門打開，縱將落地窗打開則能否造成有效之空
    氣對流亦有疑義。被告自96年後未再變更住宅格局，且自行
    居住多年，未曾有室內通風不良情形。該住宅熱水器之設置
    符合消防法規，也不需加裝強制排氣設施，又係於84年間已
    經存在，內政部依照消防法發布之燃氣熱水器及其配管安裝
    標準，是在規範熱水器安裝業者，於本案並不適用，該住宅
    熱水器所在陽臺雖有加裝鋁窗，係於83年11月間被告之父購
    入該屋時即有加裝，但亦設有鋁窗以供空氣流通，依證人周
    書毅證稱事發時客廳通往陽臺之門係關閉，且被害人浴室已
    隔有浴室之門，2 門阻隔已是雙重阻擋效果，是若蔡欣佑真
    因一氧化碳中毒死亡，為偶發事件，與被告行為並無因果關
    係，況該住宅浴室亦設有通風口可通至戶外。該住宅熱水器
    係設於建築物外牆，並裝設於可與戶外流通之位置而與戶外
    隔絕，並無違反消防法第15條之1 第3 項規定。該住宅陽臺
    鋁窗既係於83年11月即已加裝，依內政部84年7 月5 日臺內
    營字第8403660 號及63年11月20日臺內營字第609285號函釋
    示將建築物原有外牆拆除，而於陽臺上加裝窗戶，為該建築
    物之外牆，使原有陽臺成為居室之部分，而增加該建築物之
    面積，應申請建照執照，否則應予取締，至於在陽臺上加裝
    窗戶，而未將原有外牆拆除者，可不必申請建照執照等語，
    雖已經內政部93年7 月15日內授營建管字第0930085303號函
    廢止，然依法律不得溯及既往原則，被告之父購買住宅時應
    適用63、84年間規定，當時陽臺加裝窗戶並不違法，是被告
    於各該法規並無違反之情事。卷存訪視報告書捨訪視當日實
    驗結果，先入為主認定被告有過失之立場，以推論、猜測、
    獨斷獨行進行假設並製作報告，報告內容與本案無關。以被
    告曾就讀於中央大學，中央大學位於高地且樹木茂密，事發
    地點內壢屬平地且高樓林立，氣候特徵與內壢絕不相同，非
    如訪視報告書所稱2 地氣候相似，自不得憑設於中央大學之
    中央氣象局中壢氣象站資料憑以推理等語。經查，蔡欣佑於
    98年1 月17日在桃園縣中壢市○○路○段297 巷28號3 樓住
    宅浴廁內，經室友周書毅發現坐倒於浴缸內死亡，經法務部
    法醫研究所法醫解剖及鑑定，經毒物化學檢驗認定係血液含
    酒精0.048 ％（Ｗ/ Ｖ）及一氧化碳血紅素71.8％，尿液含
    酒精0.007 ％（Ｗ/ Ｖ），鴉片類、安非他命類、鎮靜安眠
    藥及一般藥毒物均呈陰性反應；病理診斷結論認定蔡欣佑窒
    息死、一氧化碳中毒、血液內一氧化碳血紅素71.8％、肝門
    發炎輕度及脂肪肝輕度、器官性充血、器官性充血、全身並
    2 側肺臟充血和血腫，死亡經過研判死者蔡欣佑，22歲，男
    性，由解剖知死者係一氧化碳中毒死亡（血液內一氧化碳血
    紅素71.8％），死亡方式應屬意外，死者生前無飲用酒精類
    飲料，經死亡經過及檢驗結果驗明死者之死亡轉機為呼吸性
    衰竭，死亡原因為一氧化碳中毒，最後因窒息死亡，死亡方
    式為意外，研判死亡原因為甲、窒息死。乙、血液內一氧化
    碳血紅素71.8％。丙、一氧化碳中毒。鑑定結果認死者蔡欣
    佑，22歲，男性，研判因一氧化碳中毒死亡，死亡方式為意
    外，死者生前無引用酒精類飲料，此經證人周書毅證述詳確
    ，並有現場採證照片、法務部法醫研究所98年3 月5 日法醫
    理字第0980000629號函附法醫研究所（98）醫剖字第098110
    0210號解剖報告書、法醫研究所（98）醫鑑字第0981100385
    號鑑定報告書各1 份附卷足憑，此部分事實首應認定。查證
    人周書毅於警詢及本院審理時均證稱：98年1 月17日凌晨1
    時許，我聽到死者房間發出「碰」很大聲音，我打開房門看
    他1 下，看他是脫好衣服要去洗澡，我就去睡覺，17日中午
    12點半後我及女朋友出門，我看到浴室燈亮著，有蓮蓬頭的
    流水聲，我以為他在洗澡，我就出門了，約5 時許我回到宿
    舍，發現浴室燈還是亮著而且還是在流水聲，我覺得很奇怪
    ，敲門沒有回應，就用10元硬幣將浴室門打開，發現裡面都
    是霧氣，死者坐在浴缸內不動，我將水關掉，摸死者的頸動
    脈，並叫我女友打119 ，我及死者並無共用浴室，因為我住
    套房，死者住雅房等語（偵查卷第17頁）；我白天看完醫生
    後回去發現蔡欣佑死亡，我出門時聽到有洗澡的聲音，回去
    時還是聽到有洗澡的聲音，前1 個晚上大概凌晨的時候，我
    有看到蔡欣佑，他正準備洗澡，他看起來有點累，我白天出
    門時有在客廳發現他嘔出來在客廳黃色的水，是之後去警局
    作筆錄時我知道他是去吃東西，朋友聚餐回來，我個人習慣
    房間窗戶都會打開，我記得當天客廳到陽臺中間的門是關起
    來，我的房間窗戶是打開的，因為另外2 個室友回家，所以
    窗戶關起來的，我的房間是最容易吹到風的1 間，當天早上
    ，我跟我女朋友郭瑋玲有發生身體不適的現象，早上起床很
    難起來，好像很嗜睡，沒有體力，起不來，然後我女朋友有
    突然暈倒1 下，早上郭瑋玲先起床，他看到我一直睡，就叫
    我起床，硬拉我起來後，她到我們房間的廁所盥洗，準備出
    門時她突然暈倒，跌在浴室裡面，我就將她扶起來，我也覺
    得我沒什麼力氣，準備去看醫生，出房門看到廁所聽到蔡欣
    佑還在廁所洗澡的聲音，去樓下我牽不動機車，就只好叫計
    程車去桃園醫院看醫生，到醫院就是打點滴，醫生開感冒藥
    ，後來感覺有好一點，我早上起來時就是想睡然後頭會痛，
    沒力氣，連平常習慣牽的機車也牽不動，郭瑋玲狀況跟我差
    不多，她還有突然暈眩起不來，沒辦法站，幾個小時內，我
    們頭暈等症狀都沒有了，不過我也是後來聽說蔡欣佑死因是
    一氧化碳中毒，才想說我們會不會也是吸到1 點，只是因為
    我們睡覺房門會關起來，陽臺的窗戶我沒有動，只有門而已
    ，我們出門前，因為有聞到他嘔吐水很酸的味道，所以就已
    經將客廳到到陽臺的門打開，我房間可以吹到最多風，這是
    方向問題，因為我房間面中庭及巷子，巷子就有風，而且我
    房間有2 面可以接觸外面，我發現蔡欣佑後就摸他頸動脈，
    然後將蓮蓬頭水關掉，我當時也沒想到他是一氧化碳中毒，
    陽臺的窗戶我本身不會去關，我們平常陽臺窗戶都全開，其
    他室友有沒有關我就不知道了等語（本院卷第89頁至第95
    頁），是依周書毅所述，可證事發凌晨1 時許蔡欣佑返回住
    處後，前往共用浴廁洗澡，當時客廳及陽臺間之門及各房間
    門均有關上，約近中午時分，周書毅及郭瑋玲發覺很難起床
    、無力、頭暈，郭瑋玲因暈眩而倒在彼等套房浴廁內，2 人
    決定外出就醫，周書毅出門前又聽得蔡欣佑在共用浴廁內洗
    澡放水之聲音，因有聞到蔡欣佑嘔在客廳地板上之酸水，氣
    味甚臭，將客廳及陽臺間之門打開，因周書毅下樓後因無力
    而牽不動機車，2 人乘計程車前往行政院衛生署立桃園醫院
    就診，均有經醫師診斷打點滴及給感冒藥，周書毅原無力及
    頭暈症狀自起床起數小時內均已消失，因周書毅返抵住處後
    仍聽得蔡欣佑在共用浴廁洗澡放水之聲音，驚覺有異，將共
    用浴廁門打開後發現蔡欣佑已然坐倒浴缸內死亡之事實，考
    以證人郭瑋玲於事發前1 日有著涼感冒，此經郭瑋玲述明在
    卷（本院卷第98頁背面），固尚難逕認郭瑋玲之無力及頭暈
    症狀係因感冒或有它故所致，或有因雙（多）重因素共同作
    用力，然徵之被告於本院審理時自稱：當天就我接到周書毅
    電話，從彰化趕回來，有跟周書毅及郭瑋玲交談，郭瑋玲是
    有感冒，他們2 人的狀況是1 個人很虛弱，但是另外1 個很
    正常等語（本院卷第95頁及該頁背面），所稱事發後郭瑋玲
    固有感冒症狀，惟周書毅則甚正常，核與周書毅自稱其原無
    力及頭暈症狀自起床起數小時內均已消失之情狀，完全相符
    ，綜上，經比較周書毅及郭瑋玲2 人情形，可認周書毅之無
    力、頭暈症狀並非因感冒所致，要與一般一氧化碳中毒起因
    一氧化碳搶占血液內之血紅素致血紅素帶氧比率下降，因此
    人體缺氧發生無力、頭暈現象，經重新補充新鮮空氣並多休
    息，迨人體逐步補充氧氣而逐漸祛除無力、頭暈現象之情形
    ，是屬相符，堪認事發時同處該住宅惟在另間套房之周書毅
    、郭瑋玲亦有一氧化碳中毒惟未致死之情狀。從而，綜合蔡
    欣佑、周書毅、郭瑋玲同處一宅、異地均有發生一氧化碳中
    毒情狀觀之，堪認彼等一氧化碳中毒來源均係事發宅內之瓦
    斯熱水器無誤，除此亦已思無他故。查事發住宅係坐落於桃
    園縣中壢市○○路○段297 巷金鑽名第社區，地理位置與周
    遭環境如圖1 ，現場所屬建築物面臨297 巷，至於現場確切
    位置則在社區北面偏東之位置（如圖2 紅色方塊），自興仁
    路二段297 巷口觀察現場如圖3 ，自社區大門口觀察現場如
    圖4 、圖5 ，自社區中庭仰觀現場如圖6 ，現場可由社區大
    門旁之中庭入口進入，搭乘電梯上3 樓，如圖7 所示，出3
    樓電梯口正前方、右前方即是現場住宅單元，如圖9 建築師
    設計圖的淺藍色部分，依圖9 、圖10右上角，該住宅廚房陽
    臺位於建築物外牆包圍起來之Ｕ字型空間，特寫如圖11，熱
    水器又安裝於Ｕ字型空間之底部，此為空氣最容易滯流之位
    置，原理詳如表2 ，若站立於廚房陽臺門口，仰頭可看到上
    方鋼筋混凝土材質之滴水簷，以及銜接於滴水簷下邊緣之密
    閉鋁窗，形狀類似倒扣的碗，受熱上升之瓦斯燃燒廢氣，容
    易滯留在此倒扣碗狀空間，廚房陽臺全景照片如圖12，經測
    量廚房陽臺自地板至上層樓板之高度差約2.75公尺，自地板
    到圖12可開啟密閉鋁窗上緣的高度差約1.7 公尺，是自密閉
    鋁窗上緣到上層樓板間之高度差約為2.75－1.70＝1.05公尺
    ，此為前述倒扣碗狀空間之深度，相當於陽臺地板至上層樓
    板淨高度38％，安裝於廚房陽臺熱水器型號為SH－568P，經
    詢問臺灣櫻花公司客服人員，SH－568P為舊式機械熱水器，
    已於89年5 月間停產，是安裝於現場之瓦斯熱水器年齡至少
    8.7 年，又客廳及陽臺間之牆壁間，有條鋁製皺紋管鬆垮搭
    在牆上，通往牆上圓孔，圓孔直徑為5 吋，圓孔中心及上層
    樓板間高度差約17公分，幾乎緊貼上層樓板，現場與中央氣
    象局中壢自動氣象站相距僅7 公里，兩者的氣候特徵相似，
    交通部中央氣象局以發函及電話詢答等方式，提供此氣象站
    於事發時故、訪視時段的詳細氣象資料如表1 ，興仁路二段
    297 巷2 側均為地面7 層以上的大樓住宅，近地面自然風受
    巷道限制，不得不沿著巷道流動，由地形、地物的方位與幾
    何特徵，不同風向的自然風進入現場巷道時，所造成的通風
    效應比較如表2 ，訪視人員於99年11月12日上午9 時許抵達
    興仁路二段297 巷，天氣晴朗，氣溫24.8度Ｃ，地面陣風變
    化劇烈，訪視人員受自然風吹襲，很難穩定站立，如圖14所
    示，於297 巷轉彎處測得東北東風，風速約7.0M/SEC；於29
    7 巷近空曠田野測得南南西風（自然風受建物影響而轉向）
    ，風速約7.3M/SEC，於297 巷近興仁路處測得西北西風（自
    然風受建物影響而轉向），風速約7.7M/SEC之事實，有行政
    院勞工委員會勞工安全衛生研究所100 年1 月4 日函附之訪
    視報告書及報告書所附之拍攝現場照片、建築師設計圖、住
    戶平面圖等件在卷可證（本院卷第55頁至第70頁），經比對
    前揭訪視報告書認定之現場事實，與卷存事發後警方拍攝現
    場照片大致相符（偵查卷61頁、第75頁至第85頁），應可採
    認，並酌以事發時客廳及陽臺間之門及各房間門均有關上，
    及周書毅、郭瑋玲就寢房間窗戶應為開啟，已經證人周書毅
    證述如前，再酌以事發時陽臺鋁窗有經開啟之事實，有卷存
    警方拍攝現場照片可證（相驗卷第61頁），並經對照相驗卷
    第92頁照片猶屬顯然，是亦足認定。又酌以於83年11月間，
    陳志偉之父購買事發住宅，已在該住宅陽臺建造鋁窗3 扇及
    其上密閉鋁窗，於陳志偉就讀研究所期間，陳志偉再雇工建
    造輕隔間牆將客廳隔間為半，事發後，該宅已別無他人居住
    ，被告亦僅將住宅客廳內原加蓋之隔間牆雇工拆除，除此未
    再做其他更動之事實，亦經被告述明在卷。從而，事發時前
    揭住宅坐落位置、結構、天候、氣溫、風力、風向等情，均
    足認定如上。被告及選任辯護人辯稱被告曾就讀於中央大學
    ，中央大學位於高地且樹木茂密，事發地點內壢屬平地且高
    樓林立，氣候特徵與內壢絕不相同，非如訪視報告書所稱2
    地氣候相似，自不得憑中央氣象局中壢氣象站資料憑以推理
    等語。然查訪視報告書已確實認定事發住宅坐落於桃園縣中
    壢市○○路○段297 巷金鑽名第社區北面偏東之位置，並考
    量事發住宅及中央氣象局中壢氣象站大氣條件異同之處及將
    該住宅因受所在周遭建物影響風向、風力因素，詳為檢討並
    製作如訪視報告書「表1 事故時段與訪視時段的風向風速氣
    溫比較表」、「表2 自然風對現場與廚房陽臺造成的概略通
    風效應一覽表」所示，應足參照。查蔡欣佑一氧化碳中毒之
    原因，經勞工委員會勞工安全衛生研究所鑑定以：舊式機械
    熱水器並無智慧調整及異常預警等功能，須由人工經常維護
    調整，才能使瓦斯燃燒效率盡量提高，否則可能因瓦斯燃燒
    不完全而使廢氣中所含一氧化碳濃度增加，比較表1 、表2
    、圖14、圖19 、 可發現訪視時段通風換氣結果，無法套用
    於事故時段的通風現象，換言之，圖19的實驗結果，對於本
    案並無顯著之價值，理由(1)本件事故時吹東南南風，訪視時
    段吹東北東風，這2 個風向互相垂直，前者傾向於使廚房陽
    臺氣體原地滯留，後者能將陽臺氣體快速驅散，兩者通風效
    應剛好相反；(2)事故時風速極低（<1.5M/ SEC），廚房陽臺
    氣體近似於原地滯留，毒性氣體經5 吋圓孔低速擴散進入客
    廳，訪視時段風速偏高（>7 M/SEC），自然風直接驅散滯留
    於廚房陽臺的氣體，由以上比較發現，可發現兩者自然通風
    效應顯著不同；(3)圖13以虛線標示訪視時所見位於客廳中央
    的輕隔間牆拆除痕跡，於事故時段，客廳以此隔間牆分隔為
    左邊的臥室Ｄ及右邊的小客廳，由於客廳縮小，空氣體積減
    少近半，一氧化碳濃度變得更容易累積，且輕隔間牆造成額
    外空氣流動阻抗，使客廳的通風換氣變得更加困難，於訪視
    時客廳輕隔間牆已經拆除，客廳中空氣體積幾乎加倍，不但
    有利於稀釋毒性氣體，且由於空氣流動阻抗大幅降低，客廳
    通風換氣效果變得更好。是由以上比較，可發現訪視時段與
    事故時段的通風換氣現象確有顯著差別，訪視人員改採如圖
    20、21等案例推理方式，研判並比較現場人員因吸入一氧化
    碳而中毒的健康風險…以事故當時氣象為假想條件，自然風
    向為南南東風，風速低於1. 5M/SEC ，自然風流入297 巷後
    ，受巷道兩旁高樓限制，風向被迫轉為東南東風，由於自然
    風向與297 巷存在很大的夾角，自然風的速度向量在巷道方
    面的分量很小，因此巷道內的實際風速十分微弱，不利於廚
    房通風換氣，廚房陽臺的瓦斯熱水器因故未能正常燃燒，產
    生大量一氧化碳的燃燒廢氣，高溫燃燒廢氣因密度偏低而自
    動上浮，滯流於倒扣碗狀空間，由於廚房陽臺外部Ｕ型空間
    的自然風速甚低，因此被廚房包圍起來的倒扣碗狀空間裡，
    空氣流動混合緩慢，此時由瓦斯熱水器產生的高溫毒性燃燒
    廢氣，因浮力作用（原理如同熱氣球般）而自動上升，自動
    累積於上層樓板下方的倒扣碗狀空間，也就是5 吋圓孔所在
    附近，甫自熱水器排出的廢氣，不僅毒性最高，且含來不及
    擴散的最高濃度一氧化碳，以及最低濃度的氧氣，因此毒性
    、窒息性、浮力均為最高，能浮在倒扣碗狀空間的最上層，
    至於溫度較低的廢氣，則被連續產生的燃燒廢氣向下排擠，
    並由窗戶丙擴散到戶外，毒性最高，氧氣濃度最低的毒性氣
    體，依濃度擴散原理與微弱的自然風推送作用，經5 吋圓孔
    流入小客廳，由於擴散進入小客廳的速度偏低，起初此氣體
    浮在小客廳上層空間，與小客廳下層較新鮮的冷空氣格格不
    入，隨著時間流逝，原本浮在小客廳上方的毒性氣體，因為
    混合、散熱的作用降低溫度並失去浮力，其高度逐漸降低，
    開始與小客廳下層空氣混合，此毒性氣體下層，此毒性氣體
    高度降低後，小客廳上方騰出新的空間，得以容納更多來自
    圓孔的高溫毒性氣體，於是小客廳空氣中所含毒性氣體的濃
    度不斷增加，由於客廳被輕隔間牆分割為臥室Ｄ及小客廳2
    個空間，而小客廳的空氣體積比原有客廳的氣積減少近半，
    前述的毒性氣體雖能與小客廳下層空氣混合，但參與混合的
    空氣體積不足，因此小客廳空氣所含的一氧化碳、二氧化碳
    濃度快速增加，氧氣濃度則緩慢降低，位於浴廁Ｂ的通風扇
    ，將來自小客廳的毒性氣體吸入浴廁Ｂ，然後由通風扇吹向
    裝飾用天花板上方空間，於浴廁Ｂ洗澡的人員吸入毒性氣體
    ，健康因而受損，浴廁Ｂ與浴廁Ａ之間的隔間磚牆有若干縫
    隙，毒性氣體在裝飾用天花板上方空間低速傳遞，由浴廁Ｂ
    流向浴廁Ａ，然後經由共同管道流向屋頂戶外空間，事故發
    生時，臥室Ａ也有人居住，但次事故並未造成臥室Ａ人員死
    亡推測原因係因(1)浮力選擇策略，自浴廁Ｂ裝飾用天花板上
    方排放到浴廁的濕熱毒性氣體，其密度顯著低於相對乾冷的
    浴廁Ａ空氣，因此溼熱毒性氣體傾向於向上流入共同管道，
    (2)臥室Ａ對外開口眾多，近社區中庭，近297 巷等兩側牆面
    ，均設有大型窗戶，且近297 巷牆面高處設有非密閉的窗型
    冷氣機，除此，位於臥室Ａ內部的浴廁Ａ，於浴室內部牆面
    設有朝設區中庭的對外窗戶，因而使戶外空氣有較大機會經
    由各種開口縫隙與室內空氣作交換，(3)事故發生時，臥室Ａ
    雖然關閉房門，但窗戶卻未完全關閉或窗縫過大，因而構成
    最起碼的通風換氣流路，即「297 巷側窗戶←→臥室Ａ←→
    近社區中庭側窗戶」，新鮮空氣稀釋了毒性氣體，使得臥室
    Ａ的人員僅出現輕微中毒現象，(4)自戶外洩漏流入的新鮮冷
    空氣，其溫度低於14度Ｃ，且密度低於相對溫暖的小客廳毒
    性氣體，新鮮空氣流入臥室Ａ後，首先因為密度的差異而搶
    占臥室Ａ低處空間，由於這個幸運的物理特性，躺在低處床
    面上睡覺的人員得以持續吸入較新鮮的空氣，其健康未嚴重
    受損，相對於臥室Ａ，浴廁Ｂ的情況則相反，由於連續使用
    熱水，浴廁Ｂ充滿潮濕、溫熱、低密度的空氣，因此自客廳
    經門下方百葉開口流入浴廁Ｂ的毒性氣體，其密度顯著高於
    浴廁Ｂ原有的濕熱空氣，毒性氣體流入浴廁Ｂ後，首先搶占
    浴缸的低處空間，然後才與高處濕熱空氣混合，疑因睡著而
    低頭坐於浴缸的洗澡人員，因為這個不幸的物理現象，大量
    吸入毒性較高的氣體，若以來自小客廳溫度15度Ｃ、相對溼
    度50％、自門下方百葉開口流入浴室Ｂ的乾冷空氣、與溫度
    36度Ｃ、相對溼度10 0％（熱水持續流入浴室並散發溼氣）
    ，的浴室Ｂ高處濕熱空氣相比，則可發現其密度差異高達
    8.9 ％，此密度差異足以產生強大浮力，使來自小客廳的毒
    性氣體因密度差異而堆積於浴缸之低處空間，因此前述的不
    幸物理現象並非單純的想像，而是合理的推測。結論訪視人
    員推測現場於事故時段的通風環境不良，前述的推測，係由
    一連串的人為因素及物理因素共同滿足，依因果關係說明如
    下：(1)存在於毒性氣體發生源（人為）：安裝於廚房陽臺戶
    外型瓦斯熱水器，其安裝年齡長達8.7 年，為型式老舊的機
    械式熱水器，若使用者未能定期保養並調整此熱水器的燃燒
    設定，則於燃燒時較容易產生一氧化碳；(2)存在暫存毒性氣
    體的容器（人為）：設於廚房陽臺的密閉鋁窗，與陽臺滴水
    簷共同形成阻礙熱水器自然排放廢氣的結構，使毒性氣體傾
    向於長時間滯留在滴水簷與密閉鋁窗上半部包圍而成的倒扣
    碗狀空間；(3)存在將毒性氣體引進室內的管道（人為）：客
    廳與廚房陽臺間牆壁高處，留有1 個5 吋圓孔，此圓孔的原
    始設計目的，是要讓廚房排油煙軟管經此穿出牆外，使油煙
    於戶外排放，然而現場於改建時未能封閉此圓孔，因此使毒
    性與溫度偏高、密度偏低的熱水器燃燒廢氣，經此圓孔流入
    小客廳；(4)客廳空間稀釋能力削減近半（人為）：原有的客
    廳，被新增的輕隔間牆分隔為臥室Ｄ與小客廳，此舉使客廳
    氣積縮減近半，藉由客廳原有空氣來稀釋入侵客廳毒性氣體
    的效能，因而顯著降低；(5)客廳陽臺通風效果遭阻斷（人為
    ）：原本客廳陽臺可提供良好通風換效益，但因加裝陽臺氣
    密鋁窗，又輕隔間牆分隔為臥室Ｄ與小客廳，使客廳陽臺對
    小客廳的通風效果完全阻斷，通風環境顯著變差；(6)臥室門
    窗通風效果不良（人為、物理）：事故時段的氣溫偏低，居
    住於現場各臥室人員，傾向於緊閉門窗禦寒，使現場通風效
    果變差，通風環境更形惡化；(7)存在引進毒性氣體的驅動機
    制（物理）：安裝於浴廁Ｂ裝飾用天花板的電力通風扇，將
    小客廳的毒性氣體經門下方百葉開口持續吸入浴廁Ｂ，使浴
    廁Ｂ內部充斥毒性氣體，由於事故時段戶外自然風速偏低，
    使現場自然通風換氣效益不足，因此浴廁Ｂ的通風扇於此事
    故扮演重要的角色；(8)存在使毒性氣體自動集中於被害人身
    體附近的機制（物理），被害人於浴廁Ｂ開啟熱水龍頭，熱
    水持續流入浴缸長達10餘小時，在這段期間，洗澡用熱水大
    量散發溼氣與熱，使流入浴廁Ｂ的氣體加溫加濕，變成溫度
    接近或略高於體溫，相對濕度接近100 ％、密度相對較低的
    濕熱空氣，起初，前述密度相對較低的濕熱空氣幾乎不含毒
    性氣體，受浮力影響自動搶占浴室上方空間，並就近受到通
    風扇捕集，於同一時間，自小客廳經門下方百葉開口流入浴
    廁Ｂ，相對較乾冷、毒性較強的氣體，由於浮力不如浴室內
    的濕熱空氣，因而累積於下方空間，由於被害人低頭坐在浴
    缸，因而優先吸入毒性較高的下方空間氣體，使其健康受到
    不明程度的負面影響，接下來，當存在於浴廁Ｂ、幾乎不含
    原有較清新空氣被浴廁Ｂ的通風扇排除殆盡後，浴廁Ｂ內部
    空間便充斥著來自小客廳的毒性氣體，浴廁Ｂ內部空間便充
    斥著來自小客廳的毒性氣體，此時浴廁Ｂ內部空氣雖然在密
    度上面仍有上方空間與下方空間的差異，但毒性卻是上下一
    致，被害人長期吸入毒性較高的氣體，其健康可能嚴重受損
    等語，有前揭行政院勞工委員會勞工安全衛生研究所訪視報
    告書在卷可稽，查該訪視報告書所憑事實，除嗣證人周書毅
    於本院審理時證稱其平日在臥室內有開窗之習慣，就此部分
    訪視報告書製作時不能認識，是就關於周書毅及郭瑋玲就寢
    臥室部分通風狀況之推論應予保留者外，考以該份訪視報告
    書係由行政院勞工委員會勞工安全衛生研究所勞工衛生所副
    研究員王順治執筆，畢業於臺灣科技大學機械系，於本院審
    理時正就讀臺灣大學職業醫學與工業研究所博士班，自91年
    起任職於勞工安全衛生研究所擔任副研究員，研究專長及領
    域為工業通風（本院卷第136 頁背面），自屬學有專精，且
    親自勘查現場2 次，並勘查現場相關細節、情狀復調取所載
    之現場風速等情相關書面資料，旁徵博引甚為詳確，形式以
    觀，研究專業、方法及論證過程已無可挑剔之處。被告及選
    任辯護人固以前開情詞置辯，質之證人王順治於本院審理時
    證稱：「（你在這份訪視報告中有記載說，浴廁Ｂ的天花板
    的通風扇是根本沒有通電，是指你去現場看的時候根本沒辦
    法運作嗎？）我做這個動作是為了要說明，即使浴室的通風
    扇不轉，一樣會有強迫的通風效用，所以當時是我刻意要求
    不要開通風扇的電，我要證明即使在案發當時的天候狀況下
    ，浴室通風扇的開口一樣會有強迫的通風作用，所以我還特
    別請警察幫我拿探照燈，因為浴室的燈和通風扇的開關是同
    1 個」，「（你有沒有去看那個浴室的通風扇到底能否正常
    運作？）可以正常運作，我前後文都有交代當時這麼做的目
    的」，「（在你的訪視結論中你有提到，按照你所模擬的案
    例Ｂ是可以用來解釋，現場事故的時候是否會造成一氧化碳
    中毒的機會，可否請就案例Ｂ的部份再作說明？）案例Ｂ是
    就我在這個案件所蒐集到很少的資料綜合模擬，亦即在Ａ的
    情況下會發生什麼事、在Ｂ的情況下會發生什麼事，其中關
    於案例Ｂ的部分，整個發生中毒的過程是1 條長長的鍊子，
    這1 條鍊子上的某1 個環節如果脫落了，就不會造成任何人
    員的死亡，我現在就重覆案例Ｂ中毒的過程，首先是陽臺的
    部分，陽臺是連通外面的大氣，但是在案發當天的風向，它
    是會妨礙陽臺的空氣對外擴散，所以首先瓦斯熱水器燃燒之
    後產生高溫的廢氣，裡面含有一氧化碳，它會因為熱上升的
    作用，跑到陽臺上方像1 個倒扣的碗一樣扣住那個空間，本
    來這些毒氣應該累積在這個倒扣的碗狀空間裡，然後靜靜的
    對外擴散才對，然而不幸的是，這個陽臺和客廳之間牆面的
    高處，也就差不多是這個毒氣累積的高度，有1 個大概5吋
    的大圓孔，這個孔是打穿外牆連通戶外的陽臺以及客廳，於
    是這個孔就形成源源不絕的讓這個高溫且浮在上方有毒的廢
    氣進入的通道，當這個毒氣進到客廳之後，如果是一般正常
    人家的話，這個毒氣因為帶有溫度，所以它進入客廳還是會
    浮在上方，然後被其他室內各式各樣的窗戶或是窗型冷氣機
    開口等等其他的通風來源，把這個毒氣慢慢的稀釋淡化掉才
    對，但這個毒氣進入客廳之後，很不幸的是，客廳的容量減
    半，客廳的容量沒有原來的那麼大，客廳的容量減半會造成
    兩種效應…」，「（你所謂客廳容量減半的意思，是否因為
    屋主在客廳多了1 個隔間牆？）正是客廳出現1 個隔間牆，
    這個隔間牆發揮2 個作用，第1 個作用是使得客廳可能用來
    稀釋毒氣的空氣幾乎減半，好比我們拿1 大杯的水灑入1 點
    點的糖來攪一攪，這個糖水淡而無味，但如果是1 小小杯的
    水加入同樣的糖攪一攪，會覺得這個糖水很濃，原理是一樣
    的，因為客廳裡面出現了這1 面隔間牆，使得空間可稀釋的
    氣積減半，第2 個效應是造成這個隔間牆的後方，如果本來
    還有其他的通風開口，也就是客廳陽臺，使得客廳陽臺的通
    風效果也消失」，「（如果說沒有那道隔間牆，而客廳陽臺
    的門也是緊閉，那這樣有牆和沒牆對這個所謂稀釋通風的效
    果，是否有影響？）我們可以這樣形容，它是大幅爭取到讓
    空氣中的一氧化碳的濃度不要太快升高的效果，也就是當客
    廳的空間小、空氣量少的時候，如果我們源源不絕的添加一
    氧化碳進來，很快一氧化碳在客廳的濃度會很快就爬高，可
    是如果這面隔間牆沒有了，因為客廳的氣積大了，而且在物
    理上門窗是不可能完全緊閉的，除非是氣密門窗，如果是氣
    密門窗不只隔空氣還隔噪音，但顯然現在不是氣密門窗，它
    還是有1 點點洩漏的縫隙」，「（所以你的意思是說，如果
    沒有那道隔間牆，客廳維持它既有的體積的話，即使客廳陽
    臺的門窗是緊閉的，因為客廳原來的空間比較大，所以比較
    容易可以稀釋進來的一氧化碳，而且窗戶不可能完全密閉，
    一定會有縫隙，所以也會形成空氣的流通，更加的稀釋進到
    客廳裡面的一氧化碳？）正是」，「（那這麼說那道牆隔起
    來會有很大的影響？）那道牆隔起來所造成的影響必須要用
    模型來計算，才會知道，我只能說它有影響，但沒有證據我
    不敢亂講話，必須要詳細算過才知道」，「（是要相同的條
    件去算嗎？）必須要完全相同的條件才可以去算，通風相關
    的問題，如果有1 個項目沒有考量到的話，可能會得到不同
    的結果」，「（不過它是有影響，這是1 個確定的結論？）
    這是確定的有影響」，「（只是影響多大，必須要計算？）
    對，於是現在客廳的氣積幾乎減半，所以說這個空氣首先是
    浮在客廳的上方，因為它是熱的、是溫暖的，案發當天氣溫
    只有10幾度而已，很冷，冷的空氣會在下面，溫暖的毒氣會
    在上面，然後隨著戶外的毒氣不斷的進來，客廳的平均氣溫
    會稍微升高，發生上下的攪動，這時候含一氧化碳的毒氣才
    真的沈降下來，接著浴室的通風扇會持續的拉動空氣，把客
    廳的空氣拉動進入浴室，所以是通風扇把毒氣拉進浴室，而
    且看現場的情況，浴室的門下方有個百葉的開口，毒氣是從
    那個開口流進去的，毒氣流進浴室之後，因為發生問題的時
    刻，死者是在洗澡並不斷的在放熱水，而且這個熱水是一直
    放到第2 天發現他死亡了還在放，因為持續放熱水的關係，
    當熱水流到浴糟裡面去時，還散發大量的濕氣，使得【浴】
    室內一直維持溫熱的狀態，所以從浴室門的下方百頁開口流
    進去含一氧化碳的毒氣，它會搶占下方的空間而不是上方，
    因為上方是熱的、密度小的空氣，而下方是相對冷的來自客
    廳的毒氣，此時毒氣持續地進入浴室，而且沈積在下面的毒
    氣漸漸的跟浴室裡面濕熱的空間混和之後，因為上方濕熱、
    乾淨的空氣被通風扇抽走，於是下面有毒的氣體就跟著上升
    ，此過程不斷的延續下去，應該說客廳有毒的氣體不斷的流
    入浴室，然後毒性比較高的氣體先在下面，再到上面，之後
    被通風扇抽走，這個過程不斷的延續，當時被害人是坐在浴
    缸裡面，他剛好口、鼻呼吸帶都在下方的空間，因此累積吸
    入過多的一氧化碳，就發生問題，這是我的研判」，「（你
    說有毒一氧化碳的空氣進入到浴室之後，會跟裡面的空間混
    合嗎？）會，這個混合是不可避免的，因為上方的通風扇不
    停的在抽空氣，所以下方的空氣不停的被往上拉，然後從通
    風扇的開口吸走，因此這個發生混合的過程時間很短，大概
    估計1 分鐘之內就完成了，亦即1 分鐘之後就不需要考慮浴
    室裡一氧化碳的濃度，因為已經跟客廳一氧化碳的濃度一樣
    」，「（這樣的話變成浴室裡面的那個抽風機反而是原兇？
    ）浴室裡面的抽風機，假設被害人坐在浴室裡面洗澡，他把
    浴室的通風口用膠布貼住，上方天花板的通風口也用膠布貼
    住的話，他會在裡面洗到很悶，然後受不了就跑出來，因為
    他會在裡面洗到很熱、很悶、很不舒服，所以我認為在這個
    情況下的話，他不會死亡」，「（可是不是一直把一氧化碳
    抽出去嗎？既然一直抽出去的話，為何浴室裡面還會有達到
    足以使人發生致死濃度的一氧化碳？）因為源頭沒有關掉，
    那個一氧化碳是不斷在產生，它的產生機具就是那個熱水器
    ，熱水器不停的產生新的一氧化碳，新的一氧化碳不停的流
    進客廳裡，然後再從客廳流進浴室門下方的百葉開口，持續
    不斷的進去」，「（可是我們的觀念上是說冬天要注意熱水
    器使用的安全，因此把熱水器安裝在室外，本案熱水器也是
    安裝在室外，為何沒有辦法透過外面風的流動，把剛才你所
    述會蓄積在所謂的倒扣碗口的那些有毒一氧化碳的空氣稀釋
    或吹到戶外？）這就是為何我第2 次要去補拍照片的原因，
    從我第2 次去補拍的照片就可以清楚看到那個Ｕ型空間，案
    發地點是在3 樓，但照片上可以看到3 樓陽臺再下來2 樓的
    地方是平的，如果2 樓陽臺的地方不但是向水平方向凹入，
    而且是在垂直空間的方向，都是上下連通沒有受到阻礙的話
    ，本案不會發生」，「（這部分請再描述清楚？）比方說如
    果那個陽臺的部分凹進去的空間，就像法庭現在的這個空間
    ，而且如果這個空間是從一樓上升到樓頂連續的開口，會有
    很好的通風驅散效應，如果有此效果的話，我估計本案不會
    發生」，「（為什麼？）因為如果是這樣的話，戶外的風吹
    進來，空氣都要有進有出，不管從比較高的地方吹了灌下來
    ，還是從比較低的地方吹過來灌上去，空氣有路可去，風就
    能夠灌得進來，如果空氣沒有路可去的話，它根本不會流進
    來」，「（在2 樓看起來本身是違建，是平的，那這樣有影
    響嗎？）有，就像我們現在的地板整個延伸過去的話，就把
    Ｕ型空間空氣往下流的機會給扼殺，因為本案是在3 樓，照
    講應該是還有2 樓及1 樓，可是2 樓平面出現的關係，使得
    空氣往下流的機會被扼殺，如果有1 個吸煙的人將煙吐在牆
    角，這時候拿著電風扇往煙吐出的方向吹的話，會發現已經
    吹了好幾秒，怎麼那個角落還有煙，那個就是死角，空氣進
    不去也出不來，但如果只是對自由空間吐煙的話，拿個電扇
    吹那個煙就不見了，因為空氣有路可去，所以為什麼我們第
    2 次還要去補拍，其中1 個重點就是要補拍那個地方，是為
    了要證明那是1 個空氣不容易進去，也不容易出來的地方」
    ，「（可是如果說從2 樓以上一直到底都是連通的，在連通
    的情況之下，會因為2 樓本身有1 個平面，就使得從2 樓以
    上連通的通風效果完全打折或完全失去通風的效應嗎？）我
    只能說那是通風的物理現象，遮蔽愈少的話，通風效果愈佳
    ，本案是因為多了那個遮蔽，使得那個凹處的通風效果非常
    的不好，最糟糕的是案發當天的風向，為了強調每個風向對
    於這個凹槽的通風效果的影響，我有畫很多的簡圖併在1 張
    大圖上，案發當天的風向是非常的不利，巷道裡的風速很小
    ，如果用我們的虎口來形容案發空間的話，熱水器大概是安
    裝在我虎口深處的位置，旁邊就是297 巷的話，在案發當天
    風通過297 巷的風速非常低，如果通過297 巷的風速非常高
    ，是直接灌進開口，然後把裡面的髒東西趕出來，這個效果
    非常好，但是案發當天，通過297 巷巷道內的風速很低，所
    以不容易把裡面的髒東西捲出來，亦即案發當天的天候狀況
    ，是非常不利於將陽臺的髒東西捲出，這是第1 點，第2點
    如果是普通陽臺的話，不至於有這麼大的問題，因為我們所
    看到的倒扣碗狀空間，就一般的建築案例而言，它只是純粹
    做滴水簷使用而已，所以伸出陽臺下來的那段滴水簷的高度
    不會太高，不會影響到瓦斯熱水器廢氣的排放，但在本件的
    案例，除了滴水簷之外還往下加了1 個鋁窗，這個鋁窗就加
    深了碗的深度，使得毒氣特別不容易出去」，「（這個鋁窗
    你去看的時候，他有3 扇窗戶，如果3 扇窗戶全開的話，對
    通風有無影響？）3 扇窗戶全開的話，要看戶外的自然風速
    」，「（我是說因為你案例Ｂ所設定的條件，窗戶甲、乙是
    關閉，但窗戶丙是開啟的？）我是模擬案發當天的天候狀況
    」，「（我是說我們現在再加1 個新的條件，如果廚房陽臺
    的窗戶是甲、乙、丙全部都開啟，一樣套在案例Ｂ，結論會
    如何？）問題會小一些，蓄積毒氣的容量不會那麼大，至於
    小到什麼地步，還是要做試驗才會知道，但無論如何，滴水
    簷的下方還有延伸1 段的高度，那個高度是沒有所謂有窗、
    沒窗，那個部分會助長毒氣的蓄積」，「（如果說3 扇窗全
    開，會不會形成單純在陽臺這邊，使得空氣的對流更加容易
    ？）如果3 扇窗都打開當然會有正面的幫助，但無法阻止上
    方毒氣的蓄積，因為案發當天的天候特徵是風速很低」，「
    （按照案例Ｂ的條件，我們現在變更說如果廚房陽臺的3扇
    窗戶全部打開的話，其他條件不變，是否一樣會導致毒空氣
    一直往裡面灌、蓄積，甚至於造成浴室裡面一氧化碳中毒的
    結果？）會」，「（請問理由？）因為毒氣熱的燃燒廢氣，
    它離開瓦斯熱水器的排放口時，它的溫度非常高，那個毒氣
    因為熱上升的原理，一定會先蓄積在上面的倒扣碗狀空間，
    更何況瓦斯熱水氣是貼在牆上，並非是無依無靠獨立懸掛在
    半空中的東西，因為是貼在牆上就會產生1 種叫做貼附效應
    的通風現象，也就是毒氣從瓦斯熱水器開口衝出來的時候會
    貼著牆走，然後跑到上方的倒扣碗狀空間，所以即使3 個窗
    戶都打開，是會有正面的幫助，但以案發當天的天候狀況幫
    助不大，而且強調一定要是案例Ｂ的情況」，「（所以縱使
    有幫助，但是幫助不大，一氧化碳還是會往室內裡面灌？）
    最主要是因為牆上有那5 吋圓孔，如果沒有5 吋圓孔，答案
    會是相反」，「（這麼說使得室內浴室它一氧化碳蓄積到達
    使人致命濃度的話，最大的爭點是因為室內的通風是不良的
    ，沒有辦法使進到戶內的一氧化碳能夠得到有效的空氣把它
    稀釋掉？）【是】總和來講，案發當時的通風條件確實是不
    好，通風不良」，「（那面客廳的隔間是很大的影響嗎？）
    依照我的經驗，只能說是有很不好的影響，但究竟是影響到
    什麼地步，還是需要做試驗，沒有辦法提1 個實際的數據。
    另外補充說明案例Ｃ及案例Ｄ，如果被害人是站著而不是坐
    著，在裡面洗個5 分鐘就出來的話是不會死亡，因為毒氣累
    積的時間不足，根據當時警察的說法是他有喝酒，好像喝很
    多的樣子，所以他是坐在浴盆裡，可能他喝很醉沒有想要趕
    快洗完趕快出來，如果他是正常的洗5 到10分鐘就出來，是
    不會死亡的，但他洗很久，坐到隔天早上」，「（假設說案
    發現場的滴水簷下面沒有鋁窗會如何？）不需要調查本案，
    不會出任何問題，因為我們從過去到現在臺灣設了多少鐵窗
    ，家家戶戶都把瓦斯熱水器裝在陽臺，但沒有聽說過有任何
    人發生問題，像我家只裝了幾根花隔離而已，也從來沒有出
    過問題」，「（這種情況通風是良好的嗎？）這種情況通風
    是良好的，建築師設計滴水簷不會胡亂設計的，滴水簷的深
    度通常不深，它唯一的目的就是要防止雨直接打進陽臺如此
    而已，所以不會設計的太深」，「（請問今天所謂的一氧化
    碳之所以會一直跑到浴室Ｂ，是不是也因為最主要浴室Ｂ的
    天花板有1 個抽風機？）就物理的原理上是如此」，「（那
    其他的房間為什麼比較不會進去？）其他的房間至於能不能
    進去，或是進去量多少，我都寫在推測裡，之所以寫在推測
    裡的原因，是因為【這部分】我實在沒有證據證明在案發的
    那1 個時刻，哪1 個房間的窗戶有開，是開幾吋，或是哪1
    扇窗的窗戶特別大，還是大了幾MM，【這部分】我沒有資料
    來做綜合研判，所以我無法推論為什麼其他的房間有的人會
    中毒，有的人不會中毒；」，「（如果說其他房間窗戶是打
    開的，那房門一樣是有百葉開口空氣可以進去的話，其他房
    間是否一樣會造成一氧化碳中毒？）如果是這樣的話，他們
    會一起造成輕度的一氧化碳中毒，例如嘔吐、頭痛等等，也
    就是那個濃度在客廳裡每1 扇門都有百葉開口，房間內的窗
    戶也都是開啟或是部分開啟，就案例Ｂ的天候狀況，一氧化
    碳還是會進入客廳，但它有路可去，一氧化碳可以很快的擴
    散到各個房間，然後就流走了，這個時候從陽臺經過牆上5
    吋的高處圓孔流進客廳裡的混合氣體，它所含的一氧化碳的
    濃度也不那麼高」，「（等於說擴散的面會比較寬、比較稀
    釋？）是，因為熱水器是穩定燃燒，一氧化碳它的單位時間
    的產量是一定的，但如果說協帶它流進去的空氣量多的話，
    濃度就不會那麼高，所以在窗戶全開的情況下，大家會一起
    發生比較輕微的一氧化碳中毒，不會造成死亡」，「（就是
    如果大家都分擔，只有其中1 個人分擔，就會比較嚴重？）
    是」，「（請問空氣的密度跟它本身會搶佔上方、下方的關
    聯性為何？）氣體的密度在本案它是最重要的，就物理原理
    而言，它是最重要的靈魂，同樣1 份空氣，如果把它加熱一
    定會往上跑，因為加熱之後的密度會變小就會往上跑，就好
    比平溪點天燈的原理是一樣的，空氣密度小的時候一定會往
    上跑，氣體的密度在本案非常重要」，「（那如果說空氣越
    冷，表示密度越高？）空氣如果變冷，密度就會變高，空氣
    中如果不含水份，密度也會變大」，「（密度大是往下，密
    度小是往上？）是，浴室裡它放很多熱水，空氣變得很潮濕
    ，但含有水的空氣密度是比較小的，並非比較大，再加上是
    在浴室裡面由熱水產生的熱蒸氣，因此同時有兩個造成密度
    小的原因，1 個是它是熱的、1 個是它是潮濕的，雙重的效
    果，所以潮濕的空氣跟熱的空氣一定是在上面」，「（請問
    什麼叫密度？）密度就是單位體積的空間他所擁有的質量，
    就稱為密度，例如同樣是1 公斤的物體，如果這1 公斤的物
    體是保麗龍，這1 公斤的保麗龍可能是1 大塊，這時我們說
    它的密度低，但如果同樣是1 公斤的鐵，只有小小1 塊，這
    時我們說它的密度大」，「（請問浴廁Ｂ的抽風機是不作動
    的，是否會有影響？）我沒有辦法研判這個狀況，如果它不
    作動的話，毒氣還是會進浴室，但是它是以擴散的方式進去
    ，原理不同，如果我們假設他洗澡是從半夜洗到天亮，經過
    那麼長的時間，浴室一氧化碳的濃度會跟客廳一氧化碳的濃
    度會一致，所以如果是這樣情形的話，我推測他還是一樣會
    死亡，如果單純只是浴室通風機開口被用膠帶貼起來不會作
    動，還是一樣，只是原因改成擴散」，「（擴散是什麼意思
    ？）擴散的原理是說，例如在1 個空間，比如說在這個房間
    ，我放了1 個屁，這個屁很快會向四面八方沒有物質的方向
    擴散，稱為濃度擴散，因為浴室裡面沒有一氧化碳這種東西
    ，客廳有很多，於是一氧化碳就會由濃度很高的客廳往浴室
    方向擴散，擴散到2 側的濃度一致」，「（那這樣本案它抽
    風機有運作的話會如何？）如果有運作的話是吸入，吸入的
    速度明顯快的多，濃度擴散的話，以那個浴室的體積來算的
    話，要發生問題濃度擴散可能要數小時，但如果是通風的話
    ，1 分鐘就夠了」，「（你剛剛說對於那個浴室的抽風機，
    你是在完全沒有電的狀況下，測試它有沒有強迫抽風的效應
    ，是否如此？）是，我為了證明訪視當天有非常良好的自然
    通風效應，所以特別做了這個試驗」，「（可否請你說明一
    下那個浴室排風口在完全沒有電的狀況下，強迫通風的效果
    為何？）浴室通風扇沒有電的時候，一樣會發生強迫通風的
    情況，因為對於同1 個空間而言，風如果從一端灌進來，它
    另外一端就會因為受到壓力而被擠出來，所以就我們去訪視
    當天而言的話，浴室通風扇之所以會轉的原因，純粹是因為
    迎風面的其他方向，透過窗戶開口等等擠進室內的空氣，所
    形成的壓力，壓迫室內的空氣，不得不流進浴室通風口」，
    「（請你看一下這是當時所拍浴室通風機的照片，裡寫「未
    接通風軟管」，亦即排風機後面有個管路，但沒有接通，在
    此狀況下，抽風機可否正常運作？）可以」，「（我是說除
    了強迫通風效應之外，這個抽風機在沒有接通軟管的狀況下
    ，是否通以正常抽送風？）這個安裝很差，但是它不會影響
    通風效果，通風效果一樣是有的，而且我為了證明它有，還
    去了第2 次，我還把它的通風井拍攝出來」，「（你的意思
    是說這個照片它有設排風機也有設通風管，在沒有接通的情
    況下，它還是會有強迫通風的效應？）是，不影響，我可以
    告訴你它的流入，它的流入就是從浴室Ｂ的通風扇流進去，
    上升到浴室Ｂ上方的天花板，再由浴室Ｂ跟浴室Ａ中間磚牆
    上的破洞流進去，進入浴室Ａ上方天花板的空間，最後流進
    通風井排掉」，「（假如不是在案發的狀況下，而是在一般
    天候的狀況下，未接通風軟管的抽風機，是否可以正常運作
    抽風？）可以，可以正常運作抽風」，「（可否請你確認在
    這個浴室排風未接通軟管的情況下，在案發當天的天候狀況
    下，它的運作狀況跟你訪視當天的天候狀況下，運作的情形
    會有何不同？）兩者最大差異是訪視當天，因為迎風面的風
    不斷的強力吹著建築物，所以室內空氣的壓力很大，它會不
    經風扇的趨動，自己就擠進浴室通風扇的開口，然後就順著
    通風井往上流就排掉了，但是案發當天的這個效果很微弱」
    ，「（在案發當天的天候狀況之下，已經有1 個熱水器在那
    邊燒，也順著牆壁、也順著那個圓孔、再順著鋁製軟管進到
    室內，在浴室的通風軟管也未接通的狀況下，一直灌進來的
    一氧化碳要如何順利排出？）因為案發當天它的通風條件很
    差，在那個條件下，一氧化碳的廢氣先上升到戶外廚房陽臺
    的頂端，然後經由很微弱的通風效果，再由5 吋圓孔慢慢擴
    散進來，所以那個軸輪管有搭靠沒有搭靠其實沒有差多少原
    因就是這樣，因為它是慢慢擴散流進客廳的1 個過程」，「
    （你預測的案發當天狀況的天候、風向，是參考何處？）中
    央氣象局，因為唯恐錯誤，所以我特別去函中央氣象局挑選
    離案發地點最近的氣象站，在報告中我有寫清楚是引用哪裡
    的資料」等語（本院卷第136 頁背面至第143 頁、第145 頁
    至第146 頁背面），依其所述，已詳為說明蔡欣佑因一氧化
    碳中毒死亡之原因，實係因緣聚會，包括該住宅本身搭建密
    閉鋁窗及鋁窗3 扇，另該住宅陽臺下方亦有經2 樓住戶將陽
    臺向外延伸加蓋，已先天上造成陽臺通風換氣效果差，適當
    日風力、風向經建物改變甚弱近無並不利於將位在Ｕ型凹槽
    內之陽臺空氣捲出，不惟因此瓦斯燃燒不完全而生一氧化碳
    ，一氧化碳更難以自住宅開設之鋁窗宣洩於外，該住宅內陽
    臺頂端原滴水簷及密閉鋁窗共同形成之倒扣碗狀空間、陽臺
    與客廳相連之5 吋圓孔，客廳輕隔間牆之設置形成之排氣孔
    道，適正導引瓦斯熱水器排放之一氧化碳因熱氣上升、貼附
    效應、擴散作用，通過公共浴廁門下方百葉，排放至正在公
    共浴廁坐於浴缸洗澡之蔡欣佑，並因蔡欣佑坐於浴缸之高度
    正與進入公共浴廁之一氧化碳高度相同，而吸入一氧化碳逐
    漸中毒，又公共浴廁內正排放熱水而加溫空氣，亦依熱氣上
    升、冷氣下降之物理原理，且公共浴廁通風扇亦提供該浴廁
    內本無含一氧化碳之蒸騰空氣流出室外而非流入室內之路徑
    ，益加強化對此公共浴廁大量補足有害於人體之一氧化碳流
    入路徑，並若周書毅、郭瑋玲有將房間窗戶打開，亦有拉動
    一氧化碳進入房內之效果，從而致蔡欣佑、郭瑋玲輕度一氧
    化碳中毒之事實，核其對於周書毅於本院審理時所述其平日
    起居開窗狀況並不知曉，然所述若套房內之人有打開房間窗
    戶亦仍將受有輕度一氧化碳中毒之情彷若親眼所見，不謀而
    合，經本院訊問及檢、辯補充詢問仍未見其推論意見有何違
    反經驗法則及論理法則之處，復有專業知識及現場情況為茲
    依據，實質言之，推論內容甚屬精妙，足以解釋蔡欣佑一氧
    化碳中毒之因果關係，堪認甚具說服力，基此，可認該住宅
    通風環境不能有效排出有害於人體氣體並補充益於人體氣體
    ，要屬通風不良無誤。再被告及選任辯護人質疑訪視報告書
    捨訪視當日實驗結果，先入為主認定被告有過失之立場，以
    推論、猜測、獨斷獨行進行假設，非可採信等語，然查該訪
    視報告書捨訪視當日實驗結果此節，所持理由已經訪視報告
    書「第六部分、訪視人員的發現與研判」第2 小點說明係因
    事故時吹東南南風又風速極低（<1 .5M/ SEC ），且於事故
    後客廳輕隔間牆已經拆除，是通風換氣效果均不能與事發時
    相提並論所致（本院卷第58頁及該頁背面），質之證人王順
    治於本院審理時說明：「（你的鑑定報告有指出現場的通風
    不良，依你剛才的說法因為浴室的抽風機又會加速空氣抽出
    去的速度，如果是這樣的物理現象，通風應該是良好，有進
    有出？）我們所謂的通風良好及通風不好，通風良好的意思
    是說你可以時時刻刻以大量新鮮、無毒的空氣補充到室內，
    把室內可能含有害物質的氣體趕到戶外去，使得在戶內的人
    員的呼吸時時刻刻都能呼吸到好的室內品質，這種情況我們
    稱為通風良好，所謂的通風不良指的是室內外的空氣沒有什
    麼交換，而且室內不斷的在產生毒物，這是第1 種的通風不
    好，第2 種的通風不好，就是用有毒的氣體引進來，將乾淨
    好用的空氣趕出去，這種情況也稱作通風不良，我在鑑定報
    告中指的通風不良就是第2 種情形，並且在鑑定報告中我已
    做詳細的說明」，「（你的意思是說如果進來的空氣是新鮮
    的空氣，就是通風良好？）如果新鮮的空氣流進來，它的量
    足以將室內所產生的有害物質的濃度抑制在人類可以接受的
    情況下，才能稱為通風良好」，「（你在當天的鑑定當中，
    窗戶的開啟的程度分別從3 公分、百分之15、百分之25、百
    分之50、百分之100 ，為何開啟的程度不同，但所測出來一
    氧化碳的含量，並沒有太大的變化？）這部分我在鑑定報告
    內也特別去強調，為何我們不建議採用訪視當天的數據，因
    為案發當天的天候狀況，跟我們去訪視當天的天候狀況實在
    差太多，而且發生相反的通風效應，也就是案發當天的一氧
    化碳是向大氣擴散的效果非常不利，但訪視當天一氧化碳向
    大氣擴散的效果是非常良好，兩者差異太大，在報告中我也
    有做詳細的敘述」，「（辯護人的問題不是說以訪視當天的
    天候條件來回推事發當天的天候狀況，而訪視當天相同的天
    候條件之下，廚房陽臺的窗戶開閉的情況不同，但所測出來
    一氧化碳的濃度沒差很多？）原因是因為毒氣都被吹散了，
    哪還能進去客廳，因為訪視當天自然風是長驅直入的灌進那
    個Ｕ型的區域，把陽臺的空氣趕出來，所以陽臺的地方沒有
    一氧化碳」，「（所以你的意思是說即便在訪視當天窗戶只
    開3 公分都沒有影響嗎？）完全不開都沒有關係，因為那個
    風是迎著那個凹槽硬灌進去，風速非常的高，風速器量都是
    8 米、9 米」，「（所以你的意思是說即便才開3 公分還是
    一樣？）對，一樣灌進來，因為風速實在太高」，「（請問
    你在當天所測試的數據有沒有用在這份訪視報告中？）有，
    而且當天的數據我還畫成圖放在訪視報告中，我有畫1 整頁
    的圖」，「（請問你剛剛所提的案例Ｂ，是當時在訪視的現
    場由現場作測試，還是你理論的推論？）都是推測，而且我
    特別強調那是推測，而且我特別強調我們所擁有的資料很粗
    糙，所以我們不可能很完美地重現案發當時的情況」，我想
    補充說，這實在是很不幸，因為案發當天的風向和風速，對
    我特別強調的戶外廚房陽臺的Ｕ型開口，對戶外陽臺熱水器
    所燃燒的瓦斯廢氣的驅散是非常不利，如果是訪視當天的那
    個風，長驅直入的灌進那個Ｕ型凹槽裡，把裡面的髒東西趕
    出來，就不會有問題，之前我在協助基隆地檢署調查一氧化
    碳中毒命案時，也差不多是一樣的情形，同樣也是由很強風
    的天候轉變成又冷、又沒有風，命案就發生了，這是很不幸
    地巧合，所以我剛剛才會說，有這麼長的1 條鍊，只要把那
    條鍊中間的1 環拔掉，就不會有不幸的事發生等語（本院卷
    第143 頁至第144 頁背面），顯然證人王順治對於製作之訪
    視報告書採用方法全係其個人基於現情狀予以推論之意見，
    非模擬事發時環境實地施測，並無何等隱諱，堪認研究態度
    甚屬誠實，並依其指出模擬施測之困難，正在難以複製事發
    時之客廳輕隔間牆及其他相關現場環境，包括難以預知出現
    與案發時相同溫度、風向、風力等大氣條件，說理亦甚詳確
    ，況此由訪視時曾一度勉強嘗試模擬實驗，惟經實驗後完全
    不可供參考，即足知模擬施測之不可行。從而，前揭訪視報
    告書載之專業意見至可採信，蔡欣佑一氧化碳中毒死亡與該
    住宅瓦斯熱水器之燃燒暨陽臺倒扣碗狀空間、鋁窗、5 吋圓
    孔、客廳輕隔間牆、蔡欣佑所在公共浴廁門百葉口、浴缸、
    抽風扇之設置暨該住宅坐落、事發時風向、風力等情均具因
    果關係。至被告雖仍辯稱略以：如果真的有一氧化碳，客廳
    濃度應該是最高的，周書毅及郭瑋玲一開房門應該當場窒息
    ，也怎麼可能他們從醫院回來之後，仍然沒有任何異狀，因
    為那個熱水器是持續開的，如果漫延進來屋內，客廳一定是
    百分之百濃度，才有可能竄到浴廁，為什麼在濃度最高的地
    方都沒有任何症狀，浴廁反而中毒等語。然查前揭訪視報告
    書已詳為說明本件一氧化碳死亡須取決於事發時風力、風向
    等大氣情況以致瓦斯熱水器運作燃燒或有完全或不完全等情
    而定，非開啟該瓦斯熱水器必然製造或不製造一氧化碳，以
    周書毅及郭瑋玲就醫及返回該住宅時，單就風向一項恐已有
    改變，此參訪視報告書「表1 事故時段與訪視時段的風向風
    速氣溫比較表」即足明瞭，是自不能以該瓦斯熱水器須於特
    定條件下有正常運作之情形，否認蔡欣佑真因一氧化碳中毒
    死因。再就被告及選任辯護人辯稱蔡欣佑血液中有酒精殘留
    現象及桃園縣政府警察局中壢分局警員勘查報告載之排除一
    氧化碳中毒等可能等語，經本院依職權函詢法務部法醫研究
    所經函覆略以死者尿液內酒精7mg/dL及血液內酒精48mg/dL
    ，應考慮者死後細菌發酵所造成，鑑定報告認定死者「無飲
    用酒精性飲料」並無矛盾等語，此有法務部法醫研究所法醫
    理字第1000002593號函在卷可證（本院卷第117 頁），是以
    經法務部法醫研究所鑑定認蔡欣佑血液內酒精濃度不高，核
    與一般死後自然發酵所致酒精濃度情形大致相符，確足認定
    蔡欣佑死因並非酒精中毒而真因一氧化碳中毒所致。再者，
    「…消防隊急救時亦表示現場未發現一氧化碳濃度過高等情
    形，勘查熱水器裝設位置、天然瓦斯表亦完整未發現鬆脫，
    設置陽臺陽臺有加蓋ＰＣ屋，然窗戶開啟，可排除一氧化碳
    中毒…依現場環境及死者呈現狀況研判，排除一氧化碳中毒
    等可能」等語，固有桃園縣政府警察局中壢分局刑案現場勘
    查報告在卷可證（偵查卷第147 頁至第162 頁），然查該現
    場勘查報告製作者既為桃園縣政府警察局中壢分局任職警員
    ，經前往事發住宅拍攝照片後，對於死者蔡欣佑並未施以任
    何解剖、檢驗，遍查卷內亦無證據證明勘查警員具有足以排
    除蔡欣佑因一氧化碳中毒死亡之專業藥、毒物知識、建物通
    風專門背景及特殊研究經驗，是認前揭判定不過係勘查警員
    非專業之個人意見，非可憑信，又趕抵現場警消人員雖未發
    覺有何一氧化碳濃度過高之情，亦不過係因事發後室友周書
    毅已經打開陽臺及客廳間之門並關閉蔡欣佑所在浴室內熱水
    ，並且斯時溫度、風向、風力等大氣條件或已改變，是通風
    環境重大變異所致，實非可憑以逆推事發時之真實情況，在
    此指明。按稱租賃者，謂當事人約定，一方以物租與他方使
    用收益，他方支付租金之契約；出租人應以合於所約定使用
    收益之租賃物，交付承租人，並應於租賃關係存續中，保持
    其合於約定使用、收益之狀態；租賃物為房屋或其他供居住
    之處所者，如有瑕疵，危及承租人或其同居人之安全或健康
    時，承租人雖於訂約時已知其瑕疵，或已拋棄其終止契約之
    權利，仍得終止契約，民法第421 條第1 項、第423 條、第
    424 條分別定有明文，準此，若租賃標的物為住宅者，出租
    人須負有義務確保其提供之住宅合於承租人一般正常利用，
    令承租人得以於其內安心從事起居、睡眠、沐浴等日常居家
    活動，信賴住宅通風環境均屬良好運作得以因應除極端惡劣
    狀況外之春、夏、秋、冬四季天候、溫度、風力、風向等諸
    般大氣條件之正常變化，不致坐令承租人擔心受怕於特定時
    節、天候、溫度、風向、風力以泡澡方式坐於浴廁浴缸內沐
    浴，或泡澡稍時，本意安心舒服消除一日勞累疲憊，更將室
    外瓦斯熱水器所在陽臺鋁窗已有打開，竟將遭受一氧化碳毒
    害致死，或每日沐浴前須嚴加注意當日時節、天候、溫度、
    風向、風力等各項大氣條件之情事，此為一般出租人及承租
    人所共同體認及期待之基本義務，亦為民法規範之出租人義
    務，持平言之，此一義務於出租人而言，實無過苛之處。被
    告及選任辯護人辯稱被告所為，並無違反任何行政法規等語
    ，然所舉消防法及內政部函釋等各該行政法規規範目的、對
    象及構成要件事實與本案不盡相同，法規內容亦未必迎合當
    代或切中出租人及承租人雙務租賃契約關係之真實需要，亦
    難想像前揭規定制定者係有意以之規制出租人及承租人間之
    權利義務關係，是以，實尚難以被告及選任辯護人所舉之行
    政法規之不違反，斷可認定被告足豁免於租賃關係下出租人
    應負之義務。又就被告及選任辯護人辯稱：將住宅客廳另隔
    1 房為很多臺灣民眾曾有之作法及經驗，若被告未將客廳另
    隔1 房，使落地窗仍存於客廳中，依一般人之生活習慣亦不
    必然將落地窗打開，若值冬季而寒冷，更絕不可能將此門打
    開，縱將落地窗打開則能否造成有效之空氣對流亦有疑義等
    語。然查任意、恣意將室內隔間及裝設陽臺鋁窗之舉，實非
    臺灣地區各家各戶皆有之情，尚難認有此合法之慣行存在，
    況考以臺灣民眾因錯誤之駕駛習慣而生交通違規情形，亦非
    少見，當不能亦以違法作法及經驗引為阻卻違法事由強化違
    法行為之正當性。被告及選任辯護人所稱縱令客廳未經隔間
    ，依一般人之生活習慣亦不必然將落地窗打開等語，或有個
    人生活經驗為據，然本案所重者，仍在出租人係負有義務須
    提供合於一般正常利用之住宅供承租人使用，此包括住宅設
    計、設備但須足達通風良好之目的，諸如事發住宅客廳無輕
    隔間牆之阻隔並客廳另端有落地門窗可供通風利用，均屬足
    以促進良好通風之一環，至承租人入住其內有無將客廳落地
    窗打開，則已屬承租人因應彼等居住之需求如何利用住宅通
    風設備之事，要與出租人根本未提供必要之通風設備而違反
    義務一節無涉。查該住宅原始設計並無陽臺密閉鋁窗及滴水
    簷共同形成之倒扣碗狀空間、活動鋁窗、客廳輕隔間牆之設
    置，於陽臺裝設之瓦斯熱水器運作時，係直接面對室外氣體
    進行換、排氣作用，全無窒礙，因燃燒不完全致釀一氧化碳
    之可能性已大為降低，苟真遇有害氣體氣體溢入客廳，以客
    廳氣積之大及客廳另端大面積落地門窗之設計，亦足稀釋、
    對沖、排去偶有溢入之有害氣體，此中係有建築設計之意義
    ，任意添加、變更建築設計，自足破壞氣體流動之路徑，致
    令氣體流往建築設計者所不能設想之空間，查被告固無建築
    設計之專業背景，然以事發住宅經陸續建造密閉鋁窗而與滴
    水簷共同形成倒扣碗狀空間、活動鋁窗、客廳輕隔間牆後，
    原先客廳面落地窗側之主要換氣空間已遭斬斷、面陽臺之換
    氣空間則遭限縮，從而劇烈影響客廳之通風狀況，所及當與
    客廳相連之走道及公共浴廁均受影響，考以被告於本院審理
    時自稱：這房子是我父親買的，當初因為親戚都住在社區附
    近，剛好有這個機會看到這房子要出售，家父就買下來，想
    說之後可以跟親戚、朋友住在一起，直到我念大學時，有搬
    進去住，我大學5 年就一直住在這裡面，考上研究所之後，
    想說會跟一些比較好的同學一起住，我就先把房子隔起來，
    因為我那時想說那個客廳太大，且我們不會在室內開伙，但
    開學之後發現每個人生活作息都差異蠻大的，就想說我還是
    自己住，所以就沒有租，也沒有找其他同學進來住，我是以
    外面的浴室為盥洗空間，我是使用周書毅的那個套房，因為
    那間套房浴室沒有乾濕分離，我怕長時間會潮濕，所以都是
    使用外面的浴室【公共浴廁】，【套房浴廁】它就是蓮蓬頭
    直接沖下來，地上就有水，我想說長時間這樣使用，我的套
    房裡面全部都會變潮濕，我的那些東西可能都會發霉之類的
    ，所以我都是到外面去洗，我96年考上博士班，到中央大學
    唸書時，想說把它租出去給學生住，蔡欣佑及周書毅及另外
    2 個同學是我的第2 批房客，之前有租給女生過，但是她們
    只住了1 個月，因為她們的生活習慣很糟糕，我覺得這樣不
    太好，因為女生的毛髮很多，常常會弄的水管阻塞，而且我
    已經言明不可以在裡面開伙，但是我發現她們好像用電磁爐
    或是什麼東西在煮，我就覺得這樣不安全等語（本院卷第
    100 頁背面至第101 頁背面），足認被告有住於該住宅一定
    期間之經驗，並管理該住宅又予隔間，發覺第1 批住戶在事
    發住宅內烹飪感覺不安全僅1 月即行終止租約等情，是以被
    告對該住宅相關情形瞭如指掌、知之甚詳，對任意另行建造
    種種設備後將破壞氣體流動之路徑，足致通風不良之前述各
    情，亦非不能注意。從而，依當時之情形，被告既無不能注
    意之情事，竟仍不注意，仍出租此一客觀上通風不良住宅供
    蔡欣佑及周書毅等人使用，渠違反前揭注意義務，並就危險
    之發生有預見可能性，而有防止結果發生之可能，仍疏未採
    取有效之防止措施，為有過失，確甚明顯。綜上所述，本件
    事證明確，被告過失致死犯行堪以認定，應依法論科。
三、核被告所為，係犯刑法第276 條第1 項之過失致死罪。爰審
    酌被告並無前科，有臺灣高等法院被告前案紀錄表在卷可憑
    ，素行良好，然其未能提供安全無虞之住宅予房客使用，致
    蔡欣佑因而意外身亡，造成被害人家屬難以彌補之傷痛，又
    犯後一再辯稱並無任何過失，迄今仍未與被害人家屬達成和
    解，態度非佳，惟念其僅係一時不慎，主觀之惡性非重等過
    失輕重一切情狀，酌情量處如主文所示之刑，並諭知易科罰
    金之折算標準。
據上論斷，應依刑事訴訟法第299 條第1 項前段，刑法第276 條
第1 項、第41條第1 項前段，刑法施行法第1 條之1 第1 項、第
2項 前段，判決如主文。
本案經檢察黃榮德到庭執行職務。
中    華    民    國  100     年    10    月    28    日
                  刑事第十一庭審判長法  官  蔡榮澤
                                    法  官  林蕙芳
                                    法  官  吳宗航
以上正本證明與原本無異。
如不服本判決應於收受判決後10日內向本院提出上訴書狀，並應
敘述具體理由。其未敘述上訴理由者，應於上訴期間屆滿後20日
內向本院補提理由書( 均須按他造當事人之人數附繕本) 「切勿
逕送上級法院」。
                                    書記官  劉乙錡
中    華    民    國   100    年    11    月    8     日
中華民國刑法第276條
（過失致死罪）
因過失致人於死者，處 2 年以下有期徒刑、拘役或 2 千元以下
罰金。
從事業務之人，因業務上之過失犯前項之罪者，處 5 年以下有
期徒刑或拘役，得併科 3 千元以下罰金。